臺灣高等法院臺中分院民事判決
109年度勞上字第26號
上  訴  人  
即被上訴人  賴谷炫  
訴訟代理人  林易佑律師 (法扶律師)
被上訴人即  
上  訴  人  順華交通股份有限公司

法定代理人  曾雍鴻  
訴訟代理人  黃呈利律師
複 代 理人  陳慧真  
上列當事人間請求侵權行為損害賠償事件，上訴人對於民國109
年3月6日臺灣苗栗地方法院106年度重勞訴字第2號第一審判決提
起上訴，本院於110年5月12日言詞辯論終結，判決如下：
    主      文
兩造上訴均駁回。
第二審訴訟費用由兩造各就其上訴部分，各自負擔。
    事實及理由
甲、程序方面
一、因兩造各自上訴，而互為上訴人即被上訴人，故以下關於當
    事人之稱謂，各稱其姓名、公司名稱，以免混淆。
二、賴谷炫於民國109年6月19日具狀聲明追加請求順華交通股份
    有限公司（下稱順華公司）應另給付醫療費等計新臺幣（下
    同）4萬1391元本息，惟於110年5月12日當庭撤回此部分請
    求（本院卷第117頁、第390頁），爰不就此部分另為准駁等
    敘述。
乙、實體方面
壹、賴谷炫起訴主張：伊於96年5月11日至97年10月31日間受雇
    於順華公司（期間曾離職1月），後再於99年5月21日起重新
    受雇擔任職業大貨車司機兼送貨員等工作，初始負責公司在
    東部地區短程區域內之貨物配送，惟自100年9月起經公司指
    派改負責花蓮至桃園來回之職業大貨車長程運送，每日工作
    時數至少在13小時以上，做1天休1天，月薪為5萬3,000 元
    ，迄至105年1月31日遭公司以勞動基準法（下稱勞基法）第
    11條第2 款虧損或業務緊縮為由資遣。伊受雇期間，因長期
    搬重物、彎腰拉貨致生「伴有脊髓病變之腰椎退化性脊椎炎
    」、「腰椎退化性椎間盤病變」、「第五腰椎至第一薦椎關
    節融合腰椎導致第四、五腰椎關節早發性退化」、「第五腰
    椎第一薦椎椎間盤突出」等病症（下稱本案病症），經勞動
    部勞工保險局（下稱勞保局）審認「所患符合腰椎椎間盤突
    出之職業性起因」，亦即認伊所患傷病屬職業傷病，並依法
    發給職業傷病給付在案；伊勞動能力減損之比例為26%，相
    當於每月減損1萬3,780元，伊為69年10月10日生，於134 年
    10月10日年滿65歲，自105年1月31日遭資遣而離職時起算，
    計至法定應退休時間134年10月10日止，共計29年8 月，同
    意僅以29年計算，再以霍夫曼計算式扣除中間利息，共受有
    301萬3,049元（計算式：1萬3,780元×12個月×霍夫曼係數18
    .00000000＝301萬3,049元）之勞動能力減損損害；伊現年尚
    屬壯年之36歲年紀，即不幸罹患本案病症，必須長期且定時
    至醫院接受治療及復健，甚至必須服用止痛藥始能入眠，目
    前因尚未痊癒，仍無法回到職場尋找其他適合工作，無論就
    身體傷病或精神壓力，均因此感受極大痛苦，乃請求給付精
    神慰撫金70萬元等語；依職業災害勞工保護法第7條及民法
    第193條第1項、第195條第1項等規定，請求判決：順華公司
    應給付371萬3,049元，及自起訴狀繕本送達翌日起至清償日
    止，按年息5%計算之利息；並陳稱願供擔保，請准宣告假執
    行。
貳、順華公司抗辯：㈠順華公司所提供之工作場所及作業環境，
    所有搬貨過程均全程站立以手操作電動升降機，不論上下貨
    、平行移動無一有使用身體搬運，更無須彎腰搬貨，並無額
    外加壓至脊椎，工作過程不會引起腰部受傷；且公司既有提
    供搬運工具，苟依作業程序使用，即無彎腰搬運貨品而損及
    腰椎之傷害，若賴谷炫捨棄使用工具，以致傷害，即屬惡意
    ，惡意行為應不在保護範圍內；賴谷炫103、104年健檢報告
    均顯示其肌肉骨骼及神經系統皆無異常，亦無提及腰椎椎間
    盤異常之問題，於任職期間亦未曾反映不適、腰部受傷，或
    有關腰椎椎間盤異常問題，即使工作年資較其長久者，亦未
    有腰椎受傷紀錄；另依據花蓮慈濟醫院106年5月2日診字第0
    000000000號診斷證明書（下稱系爭診斷證明書）所載，賴
    谷炫第4、5節脊椎雖有滑脫現象，惟體重過胖亦會造成脊椎
    壓力過大，與脊椎滑脫有直接關係，其受雇之初，其體態尚
    稱苗條，與離職時相較，體重足有天壤之別，應符合美國風
    濕病醫學會所稱屬於自體免疫疾病之一種，受遺傳、環境、
    體重影響，與其職業工作並無因果關係。㈡賴谷炫雖主張其
    罹患本案病症業經勞保局認定屬職業傷病，並發給職業傷病
    給付，惟勞保局並非醫療機構，不能認定腰椎傷即是職業傷
    害，亦未調查上、下貨為何，如何搬貨，有否彎腰拉貨等情
    ，及該診斷書醫囑是否為真正，即率爾採信，實有可議之處
    。㈢又如欲認定賴谷炫所患腰椎椎間盤突出係因其職業所引
    起，依據勞動部職業安全衛生署各於103年12月、107年5月
    發布之「全身垂直振動引起的腰椎椎間盤突出職業疾病認定
    參考指引」（下稱系爭參考指引），主要基準為「每日搬抬
    總重至少2噸，且所搬抬物品單件重原則至少20公斤，又搬
    抬物品所耗費之時間應佔每個工作班中之大部分」，然賴谷
    炫於96年5月至100年8月於花蓮市區配送貨物期間，所駕駛
    之3.5噸小貨車都有配備升降尾門、小型搬運車及鐵鉤，每
    日須堆疊搬運至第6層以上之件數亦僅約20件，需用手出力
    搬運狀況極少；賴谷炫於100年9月至104年12月擔任貨車運
    輸駕駛期間，在桃園倉儲上貨時，倉儲人員已預先將貨品堆
    置於棧板上，賴谷炫只須清點箱數及棧板，以小型電動拖車
    將棧板連同貨物推至貨車車廂內即可，不須用到人力搬運，
    貨車載至花蓮倉儲卸貨時，僅需以油壓拖板車將貨物卸下，
    非以人力方式搬運，故賴谷炫工作內容不符合「每日搬抬總
    重至少2噸，且所搬抬物品單件重原則至少20公斤」之要件
    ；再者，賴谷炫擔任貨車駕駛期間，主要工作內容為貨車駕
    駛，長時間在駕駛座上，占工時9成以上，與「搬抬物品所
    耗費之時間應佔每個工作班中之大部分」之要件不符；又職
    業性腰椎椎間盤突出應符合系爭參考指引「每年至少工作22
    0日、診斷前至少已工作8至10年、男性搬抬重物至少大於等
    於20公斤重量才納入計算、男性每日搬抬總重至少2噸，且
    每個工作班中應有大部分時間或至少一半的時間」，而賴谷
    炫於96年5月至97年1月及99年5月至100年8月在花蓮工作，
    期間不到2年，顯與「診斷前至少已工作8至10年」之條件不
    符；再臺灣大學醫學院附設醫院（下稱臺大醫院）之鑑定，
    亦未分析賴谷炫所暴露之危險因子是否已符合系爭參考指引
    中所載之致病條件，且與李○○醫師所著系爭全身垂直振動參
    考指引一文，要件不合；故該鑑定意見仍不能證明賴谷炫罹
    患本案病症係因任職於順華公司期間擔任駕駛所致。㈣在本
    件訴訟進行中，賴谷炫曾受雇於○○公司，擔任車牌號碼000-
    0000號大營貨車司機，有依○○物流有限公司（下稱○○公司）
    所提供之運送簽單可憑，相較於在順華公司任職期間做一休
    一，每週行使3至4趟，工作更為繁重，工時更長，兩相比較
    ，體能既能長期負擔，足證賴谷炫並無任何減損勞動能力，
    復無所稱「目前因尚未痊癒，無法回到職場尋找其他適合之
    工作，感受到極大痛苦」情事，可見賴谷炫之請求並無依據
    。㈤請求判決：賴谷炫之訴及其假執行之聲請均駁回；並陳
    稱：如受不利判決，願供擔保請准宣告免為假執行。
參、原審判決：順華公司應給付賴谷炫318萬5,571元本息；並就
    賴谷炫上開得請求之本息，依聲請分別酌定適當擔保金額而
    諭知准、免為假執行之宣告。另駁回賴谷炫其餘請求及假執
    行之聲請。
一、順華公司就敗訴部分不服，提起上訴，請求判決：原判決不
    利順華公司部分廢棄；上開廢棄部分，賴谷炫之訴駁回。
二、賴谷炫則就慰撫金請求敗訴部分，提起上訴，請求判決：順
    華公司應再給付40萬元本息（勞動減損原審判決應扣減13,7
    80元部分未上訴）。
三、兩造答辯聲明部分：各自請求法院判決駁回對造之上訴。
四、兩造在本院所為陳述，主要仍是沿用各自在原審之陳詞，或
    略加增飾原來理由之依據，另順華公司則請求再送鑑定等語
    。
肆、兩造權利義務之基本事實、爭執與應審理面向：
一、兩造權利義務之基本事實即兩造自原審即確認不爭執之事項
　（本院卷第109-110頁、原審卷四第43至47、144頁）：
  ㈠賴谷炫於96年5月11日至97年2月13日、97年3月12日至97年10
    月31日、99年5月21日至105年1月31日受雇於順華公司，於1
    05年1月31日遭以勞基法第11條第2款規定「虧損或業務緊縮
    」為由資遣，實際工作到104年12月27日為止。賴谷炫於96
    年5月至100年8月之工作內容係駕駛3.5噸貨車在花蓮市區擔
    任雞肉、飲料等貨品配送；100年9月至103年1月係駕駛17噸
    大貨車在桃園大溪、花蓮往返載運貨物，做一休一；103 年
    2月至離職前係駕駛35噸、43噸（104年4、5月後）聯結車在
    桃園蘆竹、花蓮間往返載運貨物，做一天休一天。
  ㈡賴谷炫104年間經花蓮慈濟醫院職業醫學科診斷為腰椎其他退
    化性脊椎炎伴有脊髓病變（伴有脊髓病變之腰椎退化性脊椎
    炎），於105年4月14日經長庚紀念醫院診斷第五腰椎、第一
    薦椎椎間盤突出症。
  ㈢賴谷炫曾向勞工保險局申請勞保失能給付，經勞保局以105 
    年2月19日保職失字第00000000000號函核定不予給付；另申
    請傷病給付，經勞保局以105年4月14日保職簡字第00000000
    0000號函核定不予給付，嗣遭105年6月14日保職傷字第0000
    0000000號函（下稱系爭函文）予以撤銷，並認定 賴谷炫所
    患本案病症符合腰椎椎間盤突出之職業性起因，同意職業傷
    病之申請。
  ㈣賴谷炫曾向勞工保險局領得104年12月28日至105年1月14日及
    105年4月11日至105年5月20日之職業傷病給付5萬6,337元；
    105年5月21日至105年7月15日之職業傷病給付5萬7,361元。
  ㈤原審委託臺大醫院鑑定，①於107年8月16日以校附醫秘字第00
    00000000號函附受理司法機關委託鑑定案件回復意見表（即
    系爭鑑定意見甲，原審卷一第469-472頁），認定賴谷炫所
    患疾病屬職業病，勞動能力減損之比例為26%。②另於108年5
    月15日以校附醫秘字第0000000000號函覆補充鑑定意見，認
    為系爭參考指引中所載「至少工作8至10年；於超過肩部之
    搬抬動作、長距離搬運等情形下，工作年限可下修至約5年
    」，係針對暴露於「搬抬重物」此單項腰椎椎間盤突出之職
    業性危險因子之情形，賴谷炫另擔任大貨車、聯結車司機另
    暴露於「全身垂直振動」此亦可導致腰椎椎間盤出之第2項
    職業性危險因子，因此不宜拘泥於單一指引中關於暴露期間
    之條款，應同時考量「搬抬重物」與「全身垂直振動」雙重
    暴露對腰椎造成之累積性負荷（即系爭鑑定意見乙，原審卷
    三第339-342頁）。
　㈥兩造同意若賴谷炫得請求勞動能力減損之賠償，則其薪資以
    每月5萬3,000元計算；另賴谷炫被資遣至法定退休年齡之期
    間，則以29年計算。
二、應審理範圍與兩造爭執要旨（本院卷第110-111頁）：
  ㈠由於兩造各自對其於原審敗訴部分為上訴，故除上開勞動減
    損應扣減13,780元部分外，等同回至原審之爭執範圍，即如
    原審所整理之要點：
　⒈賴谷炫所受本案病症是否屬於職業災害？
  ⒉順華公司是否應依職業災害勞工保護法第7條規定對賴谷炫負
    損害賠償責任？
　⒊如順華公司應依職業災害勞工保護法第7條規定對賴谷炫負損
    害賠償責任，其應賠償之項目、金額為何？
　㈡延續兩造在原審之爭執及兩造所同意之爭點審理面向（本院
    卷第110-111頁），宜依系爭函文「認定原告所患本案病症
    符合腰椎椎間盤突出之職業性起因，同意職業傷病之申請。
    」為核心爭點，綜合兩造全辯論意旨及卷證，並從請求權基
    礎及舉證責任分配等原則，本院判斷大致與原審相同，爰在
    引用原審理由論述基礎上而為補充。
  ⒈有無職業傷病及其因果判斷？
　⑴賴谷炫於受雇於順華公司之工作內容即駕駛業務期間，有無
    另從事可能導致上開職業傷病之工作？
  ⑵職業傷病與賴谷炫受雇於順華公司之工作內容即駕駛業務間
    ，有無具體關連性？
  ⑶順華公司能否反證原審判決此部分之判斷不可採憑？
  ⑷上開職業傷病與賴谷炫受雇於順華公司之工作內容即駕駛業
    務間，有無具體關連性之舉證責任，應由何人負擔？
  ⒉如賴谷炫得請求本件損害賠償，順華公司能否證明原審判決
    關於順華公司應賠償之項目、金額，有何不當？
  ⒊如賴谷炫得請求非財產權損害之賠償：
  ⑴賴谷炫能否證明原審判決關於慰撫金之酌給之判斷，不可採
    憑？
  ⑵本件慰撫金之酌給應參酌之因素為何？
三、本件經調卷、附卷之病歷暨專業審查意見等資料，均應認具
    供本件審理判斷之證據資格：
　㈠按勞工保險條例第5條第1項規定「中央主管機關統籌全國勞
    工保險業務，設勞工保險局為保險人，辦理勞工保險業務。
    為監督勞工保險業務及審議保險爭議事項，由有關政府代表
    、勞工代表、資方代表及專家各佔四分之一為原則，組織勞
    工保險監理委員會行之。」可見勞保局係國家辦理勞工保險
    業務之專責機關，並設有勞工保險監理委員會以行監督，關
    於勞工權益，於經勞工保險爭議程序後，亦有申訴、行政訴
    訟之救助，則勞保局於為個案判斷時，應係本於專業與公益
    ，以平衡勞工投保人全體與個人間之利益，其判斷結論可信
    具有客觀、公平與中立性。
  ㈡又勞動部職業安全衛生署各於103年12月、107年5月發布之「
    全身垂直振動引起的腰椎椎間盤突出職業疾病認定參考指引
    」（即系爭參考指引）及於109年5月發布《職業暴露全身振
    動引起之腰椎椎間盤突出認定參考指引》（本院卷第239-254
    頁，下稱《109年版參考指引》）係勞工職業安全衛生中央主
    管機關本於職責，經委託專業醫師研究並主筆修訂而頒布，
    且有逐年檢討修正之事實，應具客觀與專業性，而所頒定之
    判斷指引，復屬規範全國勞工職業安全衛生共同標準，具全
    國一致性，應可作為個案判斷之依據。
　㈢因之，勞保局於賴谷炫因勞工保險職業傷病申請保險給付事
    件，派員蒐集賴谷炫關於職務、工作情形與相關病歷資料，
    其蒐集過程與所為判斷結論，核其立場乃國家立法設立之專
    責機關，掌管全國勞工保險業務，具獨立、專業、中立性質
    ，其復囑託專業醫生為專業判斷，應具專業與公信力，可為
    勞資雙方權利義務判斷之基準；則具體個案之當事人權利義
    務之基本事實，於經醫療等專業為判斷後，苟仍有爭執，自
    當由主張例外之一方負舉證責任。
　㈣嗣原審法院將所得病歷資料併同全案，委請臺大醫院鑑定，
    係由醫學科專科醫師進行專家審查、鑑定，其過程合於專業
    鑑定與判斷之程序，復無違背鑑定或審查判斷之專業倫理與
    準則，則其審查、鑑定結果之醫理見解、判斷意見；復據本
    院依順華公司之質疑而函請澄清疑點，其所為補充說明即於
    109年9月24日以校附醫秘字第0000000000號函覆提供《107年
    版參考指引》、《109年版參考指引》等資料附卷供參（本院卷
    第205-206頁、第207-237頁、第239-254頁），可認「鑑定
    意見甲、乙」均符合系爭指引等依據，應認合於專業並具全
    國性公信力，故此等病理判斷卷證，客觀上具有得為民事爭
    訟證據資料之信度與效度，復有上開《109年版參考指引》等
    供參，此等指引所據之文獻，復曾據專家研討，則此經專家
    研討會議而得之專業結論，並已由中央主管機關判斷後確立
    為通案之「判斷指引」，其中《107年版參考指引》、《109年
    版參考指引》均詳列其參考文獻等資料為憑，自無再另調閱
    其他文獻或會議紀錄之必要，苟個案當事人有所爭執，亦屬
    舉證責任分配問題。
　㈤上開卷證與本案權利義務之基本事實，息息相關，並經原審
    及本院分別於審理程序提示及促使兩造辯論，兩造復各憑以
    為主張之依據，自得作為審理本件民事糾紛之判斷佐證。
伍、本院心證理由：　　
一、賴谷炫所受本案病症是否屬於職業災害之分析：
　㈠順華公司固於本院上訴審之審理期間始稱應再實際鑑定車輛
    與駕駛人間之關連性，並向原出售系爭000—00，000—00兩部
    車之原銷售公司所保有新車出廠之相關車輛諸元測試資料（
    本院卷278-279頁）等語。
  ⒈惟車輛諸元測試資料（數據）乃車輛研發、製造及出廠時原
    廠關於新車諸元之基本資料，順華公司經買受而取得上開車
    輛時，理當於新車交車時，即同時隨車附有記載該車基本諸
    元之手冊等車輛書面資料，而由車輛買受人保有；其於買車
    多年後，期間並經由賴谷炫等人實際駕駛於桃園、花蓮等道
    路來回，則縱有原新車出廠時之振動測試資料（或數據），
    勢必與車輛經多年使用後之現況不符，已難認有調取原新車
    資料必要。
  ⒉況且，賴谷炫一方亦具體指出車輛使用過程，均由順華公司
    完全掌控，復應有年度保養等客觀事實、資料，即關於上開
    車輛之情況，順華公司於本件一審爭訟時，即應可完全提出
    ，則其聲請時機與僅聲請新車出廠資料，確有遲誤與不完整
    ，復與車輛實際多年行駛後之車況、維修等客觀變化，顯有
    不一，自無再向原出售公司函文調取新車出廠時有無測試資
    料之必要，賴谷炫此部分抗辯不需調取，容屬可採。
  ⒊此外，本院依順華公司所列3個鑑定單位，分別函詢是否能為
    還原方式之鑑定，彼等一致回答無從為還原鑑定賴谷炫當時
    之駕駛與道路狀況等（本院卷第309頁、341頁、342頁）；
    其中台灣區汽車修理工業同業公會固稱此方面「建議由人因
    工程類別」做各項鑑定，然佐以賴谷炫一方所稱除車輛狀況
    無從逐一還原外，原行駛之蘇花公路路程遠距，路況更多所
    改變；況且，原駕駛人身體狀況所受影響，係長年累積，復
    有其他主、客觀因素應一併審酌。因之，基於本件爭執實係
    以賴谷炫個人長期駕駛上開車輛多年等因素所綜合而成之權
    利義務爭執，多年後始訴請由法院審斷，既無從還原長期所
    累積之事實因素，可謂調查之途已窮，只能依卷證與專家之
    專業能力與經驗並由其參佐相關事例所成典範為判斷。
　⒋故本件應回歸中央主管機關本於其職責與相關案例所建立之
    判斷原則，原審因而委由專業醫療單位依中央主管所頒布之
    相關指引進行專業鑑定，實亦符合「人因工程類別」之鑑定
    與判斷常理；因之，本件並非事實審法院拒為調查，實因無
    從再依順華公司之聲請而為還原式鑑定，自應就卷證為審理
    判斷，容非法院速斷。
  ㈡勞基法第59條對於所謂「職業災害」並未有定義規定，而依
    勞工保險條例第34條規定，所謂「職業傷害」，指被保險人
    即勞工因執行職務而致傷害或職業病，且其審查準則由中央
    主管機關定之；又勞工安全衛生法第2條第4項規定「本法所
    稱職業災害，謂勞工就業場所之建築物、設備、原料、材料
    、化學物品、氣體、蒸氣、粉塵等或作業活動及其他職業上
    原因引起之勞工疾病、傷害、殘廢或死亡」；另該法施行細
    則第4條規定「本法第2條第4項所稱職業上原因，係指隨作
    業活動所衍生，於就業上一切必要行為及其附隨行為而具有
    相當因果關係者」。故就勞基法上「職業災害」之認定基準
    ，經參酌上開相關法令之規定內容，應可界定為該災害係勞
    工在服勞務過程中所發生，且與勞工所提供之勞務間存在相
    當因果關係者而言。而所謂相當因果關係，係指該災害係勞
    工所提供勞務通常伴隨潛在危險之現實化，且所謂勞務範圍
    ，亦包括伴隨該勞務給付之作業活動所衍生，於就業上一切
    必要行為及其附隨行為而具有合理連結關係者在內，即勞工
    所受傷病應具有業務遂行性及業務起因性之關連。
  ⒈賴谷炫前經花蓮慈濟醫院於104年12月1日診斷為「腰椎退化
    性椎間盤病變」、於104年12月29日診斷為「伴有脊髓病變
    之腰椎退化性脊椎炎」、於105年1月11日診斷為「第五腰椎
    至第一薦椎關節融合腰椎導致第四、五腰椎關節早發性退化
    」，另經長庚醫療財團法人台北長庚紀念醫院於105年3 月1
    8日診斷為「第五腰椎一薦椎椎間盤突出」，有相關診斷證
    明書在卷可稽（原審卷一第304、307、309至310頁），故賴
    谷炫確罹有本案病症，堪可認定。
  ⒉原審就賴谷炫所罹本案病症是否係因其職業所引起送請臺大
    醫院鑑定結果，認賴谷炫所患疾病屬職業病，有系爭鑑定意
    見甲在卷為憑（原審卷一第471頁），嗣經為補充鑑定，該
    院又認系爭參考指引所載「至少工作8至10年；於超過肩部
    之搬抬動作、長距離搬運等情形下，工作年限可下修至約5 
    年」，係針對暴露於「搬抬重物」此單項腰椎椎間盤突出之
    職業性危險因子之情形，惟賴谷炫於100年9月至104年12月
    擔任大貨車、聯結車駕駛，另暴露於「全身垂直振動」此亦
    可導致腰椎椎間盤突出之第2項職業性危險因子，因此不宜
    拘泥於單一指引中關於暴露期間之條款，而【應同時考量「
    搬抬重物」與「全身垂直振動」雙重暴露對腰椎造成之累積
    性負荷】，亦有系爭鑑定意見乙在卷可參（原審卷三第341
    至342頁）。
  ⒊依系爭參考指引，職業性腰椎椎間盤突出之診斷標準暴露條
    件雖為「每年至少工作220日、診斷前至少已工作8-10年，
    搬抬重物，男性原則至少大於等於20kg重量，每日搬抬總重
    男性至少2噸，且每個工作班中應有大部分時間或至少一半
    的時間」（原審卷三第54頁），惟上述暴露條件可依照個案
    情形加以權衡，酌情降低要求，亦即每日搬抬總重量或工作
    年限之標準可降低。
　⑴例如超過肩部的搬抬動作；每分鐘超過1次的快速搬抬動作；
    有扭轉彎曲腰部的情形；長距離搬運；在超過1/2臂長的距
    離下搬抬重物；暴露於短暫但甚高的全身垂直振動；腰部受
    到甚高的compression force 等，在這些情形下，工作年限
    可下修到約5年（原審卷卷三第55頁），且若同一工作環境
    的其他人員，也有慢性下背痛或腰椎椎間盤病變，亦可作為
    輔助判斷基準（原審卷三第56頁）。
　⑵另依系爭全身垂直振動參考指引，全身垂直振動引起的腰椎
    椎間盤突出職業疾病認定標準暴露條件雖為「每年至少工作
    220日、至少已工作8年，在工作中駕駛或騎乘營建、工程、
    大貨車、貨櫃車、農業、森林等交通工具加上路面因素，因
    而暴露於全身垂直振動」（原審卷三第385頁），且前開暴
    露標準係以每日8小時為準計算（原審卷三第386頁）。
　⑶惟上述暴露條件可依照個案情形加以權衡，酌情降低標準要
    求，即工作年限之標準可降低。例如暴露於短暫但甚高的全
    身垂直振動、腰部受到甚高的壓迫力，在這些情形下，工作
    年限可下修至5年（原審卷三第387頁）。
　⑷因之，順華公司雖引李○○醫師所著系爭全身垂直振動參考指
    引一文，作為抗辯依據，惟該文實與上開「長期、每年至少
    工作220日，至少工作8年，且在工作中駕駛大貨車，加上路
    面因素，因而暴露於全身垂直振動。」指引規範相同；然順
    華公司卻忽略上開工作年限之標準，得於專業判斷過程，參
    佐具體因素而降低下修至5年之例外，可見順華公司臨訟所
    為未見判斷全貌之辯詞，不能採憑。
　⒋因順華公司質疑上開臺大醫院之鑑定意見，本院再函臺大醫
    院為補充說明，業據其提供《107年版參考指引》、《109年版
    參考指引》附卷供參，經核各該參考指引仍維持同樣判斷標
    準，故原來之鑑定結論，除具專業性外，亦符合中央主管機
    關所頒布之參考指引，應認鑑定意見甲、乙均可作為本件判
    斷之基礎。
　⒌再佐以賴谷炫因本案病症，經勞保局派員及蒐集調取賴谷炫
    就診病歷資料併全案送請專科醫師審查，據醫理見解，認賴
    谷炫所患符合腰椎椎間盤突出之職業性起因，同意賴谷炫職
    業傷病之申請，亦有系爭函文在卷可按（原審卷一第31至32
    頁）。
　⒍基此，本件經鑑定單位依中央主管機關頒布標準所為專業判
    斷，復與勞保局所委請專科醫師審查之醫理見解一致，並無
    違背專業與鑑定程序之原則，亦無虛偽偏袒之跡證或虞慮，
    應可作為本件採憑依據，順華公司欲為不同主張自應由其負
    舉證責任。　
　㈢關於賴谷炫工作實情與依中央主管機關頒布之系爭參考指引
    所為判斷之分析：
  ⒈賴谷炫於順華公司任職實際工作期間依兩造於原審所為不爭
    執事項第1點，即96年5月11日至97年2月13日、97年3月12日
    至97年10月31日、99年5月21日至104年12月27日，其中96年
    5月至100年8月之工作內容係駕駛3.5噸貨車在花蓮市區擔任
    雞肉、飲料等貨品配送；100年9月至104年12月係駕駛17噸
    大貨車或35噸、43噸聯結車在桃園、花蓮往返載運貨物，做
    一休一。故賴谷炫前後擔任花蓮地區配送之期間總計為2年8
    月1日（計算式：9月2日＋7月19日＋1年3月10日＝2年8月1日）
    ，擔任大貨車、聯結車駕駛期間總計為4年3月27日。
  ⒉證人吳○○結證稱：花蓮市區配送開車時間不長，市區開車時
    間約只有2至3小時在開車，其他時間就是在搬運貨物等語（
    原審卷二第257頁），核與證人即順華公司前員工、任職期
    間同樣負責花蓮市區貨物配送之施○○結證稱：上班時間搬運
    貨物占用比較多時間，大概2/3時間在搬運貨物，1/3時間在
    開車等語（原審卷四第37頁）相符；至證人即賴谷炫任職期
    間順華公司花蓮站課長蘇○○雖結證稱：（搬運貨物的時間跟
    開車的時間比例，還有時間長度，證人是否知道？）用經驗
    判斷大部分是開車，到點之後才是去拖貨物，以一天工作時
    間來講，處理貨物的時間（包含拖跟搬運）約2、3小時，其
    他時間大概是在開車云云（原審卷三第15頁），惟蘇○○自承
    僅擔任過課長跟副理（原審卷三第13頁）等管理階層，未曾
    有實際送貨經驗，且其前開證述之用語「用經驗判斷」、「
    大概」等，可見係其個人推測之詞，況其於原審證言時，仍
    在順華公司任職，容有偏頗公司之嫌，故其上開有利順華公
    司之證詞，不宜採憑。
　⒊從而，賴谷炫擔任順華公司花蓮地區貨物配送人員期間，搬
    運貨物之時間超過工時之一半，應堪認定，符合系爭參考指
    引「每個工作班中應有大部分時間或至少一半的時間從事搬
    運貨物」之暴露條件。
  ⑴佐以勞保局於105年3月4日派員至順華公司花蓮站進行訪查時
    ，當時花蓮站主管徐○○表示賴谷炫工作內容係搬運貨品、次
    數包括雞肉1籃20公斤，每天約400次搬運（原審卷二第49至
    50頁），核與證人吳○○結證稱：賴谷炫在花蓮市區擔任雞肉
    配送時，工作內容是負責把北部運送下來的雞肉運送到客戶
    端，1箱雞肉大約20公斤等語（原審卷二第257 頁），證人
    即順華公司蘆竹所倉儲副理曾○○結證稱：賴谷炫要搬運雞肉
    ，1箱約20多公斤，雞肉1籃約20至25公斤等語（原審卷二第
    241、243頁）均相符合，足認賴谷炫任職順華公司期間所搬
    運之貨物，符合系爭參考指引「男性原則至少大於等於20kg
    重量」之暴露條件。
  ⑵證人施○○另結證稱：我的部分1 個禮拜休1 天半，賴谷炫應
    該休假時間，也差不多等語（原審卷四第27頁），核與證人
    即賴谷炫任職期間順華公司客戶○○○○○倉管人員邱○○結證稱
    ：（賴谷炫1個禮拜上班幾天？）每天都見面，幾乎沒有休
    假，一至六每天都看到，這樣的上班時間，持續好幾年了等
    語（原審卷三第21、23頁）相符。
　⑶又週休1天半工作模式，依每年約52週計算，每年休假日數為
    78日（計算式52×1.5＝78），加計勞基法第37條所定之休假
    後，休假日顯然不及145日，則賴谷炫擔任花蓮區配職務期
    間，符合系爭參考指引「每年至少工作220日」之暴露條件
    ，亦堪認定。
  ⒋賴谷炫擔任花蓮區配送職務期間，雖不符合系爭參考指引所
    訂「診斷前至少已工作8-10年」、「每日搬抬總重男性至少
    2噸」之暴露條件，惟系爭參考指引亦明載前開暴露條件，
    可依照個案情形加以權衡，酌情降低要求，業如前述。
　⑴然依勞保局之業務訪查訪問紀錄中，徐○○表示賴谷炫搬運貨
    物之方式，雞肉從高度10籃拆為7籃，搬運至地板（原審卷
    二第51頁）；吳○○結證稱：花蓮市區配送雞肉，車對車的狀
    況我們會先在聯結車上把雞肉搬運下來，拆的比較低，因為
    聯結車跟三噸半的貨車高度有落差。載到客戶端後，把貨物
    用鐵鉤子一落一落拉到冷凍庫，並依客戶要求把貨物堆疊起
    來。在蘆竹載貨時需要調整高度的情況次數蠻多的，幾乎每
    次都要調整，如果要調整高度就要用人力去搬運，要讓兩個
    棧板高度平均，要拆到讓車子可以載運。飲料如果要拆板，
    需要手動搬運，雞肉車對車要用鐵鉤用手拉，也要拆除高低
    ，需要手動搬運的重量，飲料1箱10幾公斤，拆1、2 板，1
    板約36至42箱，雞肉最少100到120箱，多的時候約3 、400
    箱，回到花蓮卸貨，雞肉因為上貨時有疊高，所以下貨為了
    安全會先拆低，要手動的部分，雞肉最少100到120 箱，多
    的時候約3、400箱，飲料比較少，約1板的量等語（原審卷
    二第255至263頁）。
　⑵邱○○亦結證稱：賴谷炫是先拉到升降機那邊，再一落一落拉
    下來，而且賴谷炫要幫我分類，分類的時候要一落一落拆，
    大部分都要拆，因為順華公司疊貨物的關係，大概要拆要搬
    運一半左右，而且我們老闆有規定，分類完之後要疊10層高
    ，我有時候市場看到賴谷炫下其他客戶的貨物，因為市場空
    間很小，一定要用搬的等語（原審卷三第21、23頁）。
　⑶證人即賴谷炫擔任順華公司花蓮地區貨物配送人員時順華公
    司客戶肯德雞餐廳經理吳○○結證稱：送貨員要把貨物搬運到
    冰箱跟冷凍庫，搬過去之後要幫忙堆疊，搬運貨物時要扭轉
    腰部，且應該要在超過1/2手臂的距離搬運貨物，因為鮮貨
    是硬的塑膠籃，要堆上去的時候要離開身體等語（原審卷四
    第17、19頁）。
　⑷施○○結證稱：一開始是1台聯結車托運貨物過來，有時候貨物
    太高，我們還是要手動去拆開，聯結車的貨物比較高，所以
    我們會從超過肩膀的高度搬運下來再拆開，貨物載運到客人
    處時，常常要徒手搬運，有時候要把貨物堆高，因為有時候
    冷凍庫比較小，要往上堆高上去，搬運貨物時常常要扭轉腰
    部，我比較有印象是客人要求把貨物疊高，原本可能已經7
    、8層的高度，我要把貨物從地上搬起來堆上去，所以腰部
    一定會要扭轉，貨物從地上要堆上去，要有一個扭轉腰部的
    力量才可以把貨物丟上去，印象中客人冷凍庫比較亂，要想
    辦法把貨物搬運進去，所以中間有時候會隔著客人的貨物，
    所以就無法把貨物靠身體搬運，所以有時候會有超過1/2手
    臂長的距離下去搬運貨物等語（原審卷四第29、31、37、39
    頁）。
　⑸由上開證人證述之具體工作內容可知，賴谷炫擔任市區配送
    員與駕駛大貨車、聯結車期間，均經常會有需將貨物堆疊至
    超過肩膀高度或由超過肩膀高度將貨物取下的情形，此時必
    須扭轉彎曲腰部方能搬運貨物，且偶爾會有必須在超過1/2 
    手臂的距離搬運貨物的情形，符合系爭參考指引可酌情降低
    搬運年限與每日搬運總重之例外情形。
  ⒌因施○○於原審另結證稱：我自己的腰椎也有狀況，之前也有
    去花蓮門諾醫院檢查，脊椎中間的軟骨會壓迫到神經，我脊
    椎的問題我覺得跟送貨比較有關係，因為送貨之前沒有這個
    狀況等語（見本院卷四第31、33頁）。原審法院於審理中，
    因而認依卷證有需進一步就證人證述所稱工作、就醫等情，
    予以查證，是否可信，即有需調閱比對施○○之勞保投保紀錄
    、病歷資料等，以供勾稽其證言真實性之必要，乃依職權調
    閱其勞保投保紀錄等，以為核對，應屬法院發現真實之職責
    所需，調取後並經附卷、提示以供兩造辯論，自可作為本件
    審理判斷之卷證。
　⑴依上開資料紀錄，施○○確曾於95年9月13日至96年5月12日、9
    7年11月7日至97年12月31日、98年1月1日至98年7月9 日在
    順華公司任職（原審卷四第109至110、114至115 頁），總
    計任職期間為1年4月4日（計算式：8月＋1月25日＋6月9日＝1
    年4月4日），且施○○在臺灣基督教門諾會醫療財團法人門諾
    醫院病歷資料，施○○確曾於99年9月20日、102年11月18日、
    102年12月18日、103年5月1日因腰椎椎間盤移位至該院就診
    （原審卷四第77至82頁）。
　⑵因之，比對賴谷炫與證人之工作與病歷，可認賴谷炫之工作
    環境，符合系爭參考指引同一工作環境的其他人員，也有慢
    性下背痛或腰椎椎間盤病變之輔助判斷基準。
　⒍此外，賴谷炫另擔任大貨車、聯結車司機長達4年3月26日，
    而暴露於全身垂直振動之腰椎椎間盤突出致病因素，又因其
    工時連續長達14至15小時，已將近8小時之一倍，故雖為做
    一休一，縱使其他國定假日，以30日計算，總工時仍符合每
    年220日每日8時之總工時標準【（365 ÷2-30）×14.5＝2,211
    .25>220×8＝1,760】。
  ㈣順華公司另辯稱賴谷炫工作年數不及8年，且平日駕駛車輛 
    為3.5噸之小貨車為多，僅103年2月至104年12月共1年9月駕
    駛35噸之貨車，但其行駛之路面均為省道或高速公路，路面
    狀況較佳，並無致生全身垂直振動之可能。惟查：
  ⒈依證人即順華公司花蓮站課長趙○○證述，賴谷炫從蘆竹上貨
    載運到花蓮的時間平均是14至15小時（原審卷二第253 頁）
    ，可見賴谷炫在順華公司所稱1年9月駕駛35噸之貨車，期間
    ，縱所行駛之路面均為省道或高速公路，路面狀況較佳，然
    每次均有須連續長達14-15小時之超時工作，則順華公司所
    稱「無致生全身垂直振動之可能」之辯詞，除與賴谷炫工作
    事實不合外，佐以順華公司於原審所稱「賴谷炫擔任貨車駕
    駛期間，其主要工作內容為貨車駕駛，長時間在駕駛座上，
    占工時9成以上」等語，適足以反證賴谷炫有連續長時暴露
    於全身垂直振動之工作事實。
  ⒉系爭指引已指出【輔助基準：1.勞工於停止工作之暴露與休
    息後，下背痛與腰薦神經根病變症狀通常會在3至6個月內明
    顯改善。2.同一工作環境的其他人員，也有慢性下背痛或腰
    椎椎間盤病變】」（本院卷224頁），然除賴谷炫經治療未
    見好轉而有上開勞動能力減損比例為26%之鑑定結論可憑外
    ，同一工作環境之施○○亦確有上開因腰椎椎間盤移位就診紀
    錄，益可說明本件有符合系爭參考指引等所確認之「輔助判
    斷基準」。
　⒊又《109年版參考指引》更稱「台灣因全身振動導致的職業性腰
    椎椎間盤突出相關性之研究不多，但暴露於全身振動的職業
    人口眾多」、「全身振動影響人體，造成危害主要決定於四
    個物理因素「強度、頻率、方向及暴露時間」，職場上容易
    暴露於全身振動的職業首推「卡車及同類型車輛司機」，並
    稱【若同時暴露全身振動與搬抬負重，但兩者均未達個別認
    定標準時，可以複合因素予以考量認定】、【輔助基準2.同
    一工作環境的其他人員，也有慢性下背痛或腰椎椎間盤病變
    】」（本院卷240、241頁、250頁）。
  ㈤準此，系爭鑑定意見乙認為賴谷炫暴露於「搬抬重物」與「
    全身垂直振動」雙重腰椎椎間盤突出之職業性危險因子，不
    宜拘泥單一指引中之暴露條款，應同時考量雙重暴露對腰椎
    造成之累積性負荷，與上開事證所揭露賴谷炫之實際工作狀
    況，及觀察鑑定之事理，均相符合；雖具體數據或期間容有
    量化的差異，然基於病理之判斷，宜允許專業臨床經驗，在
    參考指引範圍得就其觀察而綜合各具體要素之關連性，進行
    病理、因果之質性判斷，而不應拘泥或強求數量（數據）一
    致性；此外，本件鑑定過程未見偏私或有違專業、中立之跡
    證，堪值採憑作為事實審法院判斷之佐證。
  ㈥順華公司臨訟對鑑定報告之質疑，不能採憑之分析：　
  ⒈順華公司雖抗辯賴谷炫工作無須彎腰拉貨，每日堆疊搬運第6
    層以上僅20件，擔任大貨車、聯結車司機期間桃園與花蓮上
    下貨均不須人力搬運云云，然與前揭證人證述之內容不符，
    復未舉具體事證以為憑據，殊難採信。
　⒉順華公司另辯稱賴谷炫於工作過程，可使用搬運工具部分，
    然因賴谷炫工作性質為司機兼裝卸貨，則其工作過程自會有
    相當多情況，必須徒手搬運或將貨物堆疊搬上、搬下，無法
    使用工具。
　⒊順華公司另指摘賴谷炫個人身體狀況為肥胖之人，可能會引
    體型身體狀況而有潛在病因。然身體狀況為肥胖之人並非皆
    罹患有腰椎椎間盤突出之症狀，甚至大多並無此狀況。
　⒋況且，順華公司既明知賴谷炫之體型，猶雇用其為貨車司機
    兼為裝卸貨，其臨訟才為此爭執，顯違其雇用時之決定及長
    年雇用與考核等事實與情理；遑論本件並無具體事證可認賴
    谷炫所罹本案病症，係因肥胖所造成，故順華公司臨訟抗辯
    之內容，均非可採。
  ㈦綜上，賴谷炫於受雇於順華公司之工作內容即駕駛業務期間
    ，未見有另從事可能導致上開職業傷病之工作，已可認賴谷
    炫受雇於順華公司之工作內容即駕駛業務間，有具體關連性
    ，而順華公司並不能反證原審判決此部分之判斷，有何不可
    採憑之理由，即順華公司並不能反證中央主管機關所頒布之
    系爭指引等有何不當，亦未能提出與勞保局判斷相反之事證
    ，復未能反證個案鑑定意見不可採之具體理由，其臨訟請求
    作還原現況之實際鑑定，容亦無從為還原式鑑定，自應依賴
    谷炫之病歷資料、主管機關公布之參考指引，佐以勞保局之
    判斷與上系爭鑑定意見，並揆以民事舉證法則，應認賴谷炫
    所受本案病症確屬職業災害。
二、順華公司是否應依職業災害勞工保護法第7條規定對賴谷炫
    負損害賠償責任之分析：
  ㈠按勞工因職業災害所致之損害，雇主應負賠償責任。但雇主
    能證明無過失者，不在此限，職業災害勞工保護法第7條定
    有明文。勞工因職業災害所致之損害，雇主所應負之賠償責
    任，依職業災害勞工保護法第7條規定，採推定過失原則，
    亦即勞工因職業災害所致之損害，於雇主舉證證明其就工作
    情狀無過失責任前，不得謂雇主無過失而無須負賠償責任（
    最高法院103年度台上字第2252號判決意旨參照）。又雇主
    使勞工從事工作，應在合理可行範圍內，採取必要之預防設
    備或措施，使勞工免於發生職業災害；雇主對下列事項，應
    妥為規劃及採取必要之安全衛生措施：一、重複性作業等促
    發肌肉骨骼疾病之預防。前二項必要之安全衛生設備與措施
    之標準及規則，由中央主管機關定之，勞工安全衛生法第5
    條第1項、第6條第2、3項分別定有明文。其修法理由謂：依
    勞工保險職業病給付統計，近年職業病以重複性作業等姿勢
    引起之肌肉骨骼疾病及輪班、夜間工作、長時間工作等異常
    工作負荷致因疲勞或工作壓力促發之腦心血管疾病、精神疾
    病居多（約占百分之90以上），爰課予雇主採取必要措施之
    責任，如作業方法、工時管理、人力配置等，須依勞工身心
    健康需要合理調整並納入經營管理策略實施之。另雇主對於
    物料之搬運，應儘量利用機械以代替人力；雇主使勞工從事
    重複性之作業，為避免勞工因姿勢不良、過度施力及作業頻
    率過高等原因，促發肌肉骨骼疾病，應採取下列危害預防措
    施，作成執行紀錄並留存三年：一、分析作業流程、內容及
    動作。二、確認人因性危害因子。三、評估、選定改善方法
    及執行。四、執行成效之評估及改善。五、其他有關安全衛
    生事項，職業安全衛生規則第155條、第324條之1第1項亦分
    別訂有明文。
  ㈡依證人吳○○結證稱：我一開始是開35噸的車子，大概可以裝1
    8板，公司在104年4、5月的時候，把車頭換成43噸，可以裝
    22板，換成新車子之後，拆板的次數比較少等語（見本院卷
    二第261頁），由吳○○之證言，可知順華公司可透過改用載
    貨量較大之車輛，避免或減少必須將棧板上之貨物拆卸之情
    形，另亦可透過減少載貨數量或增加載貨趟次、人力之方式
    ，減少載貨司機必須靠勞力搬運拆卸棧板貨物之情形。本件
    順華公司並未舉證其有檢討作業方法、工時管理、人力配置
    ，依勞工身心健康需要合理調整並納入經營管理策略實施，
    亦未舉證其有依職業安全衛生規則第324條之1第1 項採取危
    害預防措施，作成執行紀錄，自難認其就賴谷炫因職業災害
    所致之損害並無過失。
　㈢順華公司雖另抗辯賴谷炫曾有於108年9月底至11月初任職○○
    公司擔任半聯結車司機，顯見賴谷炫工作能力並無喪失云云
    ，然依賴谷炫前已提出花蓮慈濟醫院108年10月28日診字第0
    0000000000號診斷證明書（原審卷三第553頁），醫囑記載
    「病患不宜荷重及久坐，不適合搬重的工作」，且賴谷炫另
    提出中山醫療法人中山醫院109年2月14日診斷證明書（原審
    卷四第153頁），病名記載「第五腰椎第一薦椎椎間盤突出
    症」，醫囑載明「建議手術治療」，顯見賴谷炫係為生計，
    勉強自己從事前開經醫師診斷不適宜從事之工作，不能因此
    即認賴谷炫之勞動能力並無減損，故順華公司前開抗辯，自
    無可取。
　㈣因之，順華公司既無法舉證其就本件職業災害之發生並無過
    失，自應依職業災害勞工保護法第7條規定，對賴谷炫負損
    害賠償責任。　
三、賠償金額之計算：　　
  ㈠職業災害勞工保護法第7條乃係針對雇主就職業災害所負之侵
    權行為賠償責任為規定，並採舉證責任轉換之推定過失責任
    （最高法院108年度台上字第555號、107年度台上字第267 
    號判決意旨參照）。而不法侵害他人之身體或健康者，對於
    被害人因此喪失或減少勞動能力或增加生活上之需要時，應
    負損害賠償責任，民法第193條第1項定有明文。
　⒈依兩造自原審即確認不爭執事項第4點，兩造同意若賴谷炫得
    請求勞動能力減損之賠償，則賴谷炫薪資以每月5萬3,000 
    元計算，由賴谷炫被資遣至法定退休年齡之期間以29年計算
    ，另依兩造不爭執事項第5點，賴谷炫經臺大醫院鑑定結果
    ，勞動能力減損之比例為26%，則依此計算，賴谷炫得向順
    華公司請求勞動能力減損之損害為301萬3,049元（計算式：
    5萬3,000元×26% ×12個月×年別單利5%第29年霍夫曼累計係
    數18.00000000＝301萬3,049元，小數點以下四捨五入）。
　⒉惟賴谷炫自承曾於108年9月底至11月初任職○○公司擔任半聯
    結車司機，並領取1個月薪水7萬5,000元（原審卷四第145 
    頁），核與○○公司所提供之運送簽單（原審卷四第99至108
    頁）顯示賴谷炫曾於108年10月4日至31日間運送貨物至該公
    司相符，足見賴谷炫該月份勞動能力減損之請求金額應予扣
    除，復為賴谷炫所不爭執（本院卷第381-382頁），則賴谷
    炫此部分得向順華公司請求之金額應為299萬9,269元（計算
    式：3,013,049－53,000×26%＝2,999,269）。
 ㈡勞工職業災害保險之保險費全部由雇主負擔，勞工因遭遇職業
    災害而致死亡、殘廢、傷害或疾病，依勞工保險條例發給職
    業災害補償費，雇主得以之抵充就同一事故所生損害之賠償
    金額，此觀勞工保險條例第15條第1款及勞基法第59條、第6
    0條規定即明（最高法院92年度台上字第2687號判決意旨參
    照）。依兩造不爭執事項第4點，賴谷炫曾向勞保局領得職
    業傷病給付5 萬6,337元、5萬7,361元，共計11萬3,698元（
    計算式：56,337＋57,361＝113,698）。此部分依前開說明應
    自賴谷炫向順華公司請求之金額中扣除，復為賴谷炫所不爭
    執（本院卷第381-382頁）。
四、賴谷炫得請求慰撫金部分：　　
  ㈠不法侵害他人之身體、健康者，被害人雖非財產上之損害，
    亦得請求賠償相當之金額，民法第195條第1項前段定有明文
    。又慰藉金之賠償須以人格權遭遇侵害，使精神上受有痛苦
    為必要，其核給之標準固與財產上損害之計算不同，然非不
    可斟酌雙方身分資力與加害程度，及其他各種情形核定相當
    之數額（最高法院51年台上字第223號判決意旨參照）。
　㈡兩造對原審所整理法院於審酌慰撫金時，所應參酌之下列資
    料，於本院審理期間均未再爭執，亦無補充，即：賴炫谷為
    69年次，學歷技術學院畢業（原審卷三第365頁），身分為
    勞工，目前無業（原審卷四第146頁），自96年5月間起為順
    華公司工作，總計為順華公司工作之期間為6年11月28日（
    計算式：擔任花蓮地區貨物配送期間2年8月1日＋擔任大貨車
    、聯結車駕駛期間4年3月27日＝6年11月28日），因職業災害
    而罹有本案病症，實有精神上之痛苦，106年所得僅3 萬7,6
    38元，107年所得僅5萬6,700元，名下無財產；順華公司為
    企業，財產價值367萬3,200元（原審卷三密封袋兩造稅務電
    子閘門財產所得調件明細表），有相當之規模，然未善盡職
    業安全衛生法等相關法規所課予之保護員工義務，造成本件
    職業災害，暨兩造之地位、經濟狀況、順華公司違反法令程
    度及賴谷炫所受痛苦程度等情，經核卷證與兩造辯論意旨，
    並佐以兩造歷來之互動與社會常情，因認賴谷炫得請求順華
    公司給付之非財產上之損害賠償，應維持原審判斷而以30萬
    元為適當。順華公司上訴拒絕此部分給付，應屬無據；賴谷
    炫上訴請求再給付40萬元，亦屬無據。
五、賴谷炫得向順華公司請求之金額，應為318萬5,571元（計算
    式：2,999,269＋300,000－113,698＝3,185,571）。又本件賴
    谷炫對於順華公司之前揭損害賠償請求權，係屬給付無確定
    期限之金錢債權，得請求依法定利率計算之遲延利息。賴谷
    炫係於106年6月13日起訴而繫屬於原審法院，嗣由司法事務
    官安排調解程序，順華公司至遲於106年8月10日調解期日到
    場時，即知悉賴谷炫業已向其提起本件訴訟而催告、請求給
    付損害賠償金（原審卷一第15頁、第51頁、第55頁、第59-6
    3頁）。原審因認賴谷炫得請求順華公司自106年8月11日起
    至清償日止，按法定利率即年息5%計算之遲延利息，核無不
    當，復為兩造所不爭，應屬有據。
陸、綜上所述，賴谷炫請求順華公司給付318萬5,571元，及自10
    6年8月11日起至清償日止，按年息百分之五計算之利息之範
    圍內，於法有據，應予准許；逾此部分之請求，於法無據不
    應准許。原審因而在上開應准許之本息部分，為賴谷炫勝訴
    判決，並依賴谷炫及順華公司聲請而分別酌定相當擔保金額
    為准、免為假執行；原審復就不應准許部分，為賴谷炫敗訴
    判決，並駁回此部分假執行之聲請，經核均無不當。兩造各
    自就其在原審敗訴部分為上訴，上訴論旨各自指摘原判決不
    當，求予廢棄改判，均為無理由，應駁回兩造各自之上訴。
柒、本件訴訟事實已臻明確，順華公司聲請函詢車輛原始資料與
    本件爭執係基於賴谷炫實際駕駛之車況間，有時間、車輛耗
    損等實情不合，不能引為判斷依據，自無調取必要。又車輛
    業經多年及他人接續使用，原路況亦有所改變，顯無從以同
    一駕駛人條件、車況、路況、工作模式等相同元素，進行還
    原之實測、鑑定；而職災判斷之工作情況、病因，業據相關
    機關蒐集，復據原審傳訊證人以建構賴谷炫之工作環境，且
    有中央主管機關通案之參考指引可佐，並經專業鑑定；故本
    院綜合兩造全辯論意旨並勾稽卷證，已就本件訴訟事實所涉
    當事人其他攻擊防禦方法與證據，經詳細斟酌，認無再為其
    他調查之必要，且均不會影響本判決結果，故不再一一論述
    。
捌、據上論結，本件兩造各自之上訴，均為無理由，爰判決如主
    文。 
中　　華　　民　　國　　110 　年　　6 　　月　　2 　　日
　　　　　　　　　    勞動法庭　審判長法　官  黃玉清
　　　　　　　　　　　　　　　　　　  法　官  葛永輝
　　　　　　　　　　　　　　　　　    法　官  涂秀玲
正本係照原本作成。    
順華交通股份有限公司得上訴。     
如不服本判決，應於收受送達後二十日內向本院提出上訴書狀，
其未表明上訴理由者，應於提出上訴後二十日內向本院補提理由
書狀（均須按他造當事人之人數附繕本）。
上訴時應提出委任律師或具有律師資格之人之委任狀；委任有律
師資格者，另應附具律師資格證書及釋明委任人與受任人有民事
訴訟法第四百六十六條之一第一項但書或第二項所定關係之釋明
文書影本。如委任律師提起上訴者，應一併繳納上訴裁判費。

                                      書記官  王麗英

中　　華　　民　　國　　110 　年　　6 　　月　　2 　　日